臺灣雲林地方法院民事判決
110年度訴字第235號
原      告  上北建設有限公司

法定代理人  李姿慧  
訴訟代理人  李建忠律師
被      告  許建章  
訴訟代理人  廖元應律師
上列當事人間請求排除侵害事件，本院於民國111年7月6日言詞
辯論終結，判決如下：
    主  文
原告之訴及假執行之聲請均駁回。
訴訟費用由原告負擔。
    事實及理由
一、原告主張：
　　㈠坐落雲林縣○○市○○○段○○○○段000○0地號土地（下稱系爭土
      地）為原告所有，與被告所有之同段800之2地號土地比鄰
      ，被告於其所有之同段800之2地號土地上建有同段1163建
      號建物（下稱系爭建物），經原告申請地政機關測量後，
      始知被告所有之系爭建物明顯越界建築，無權占有系爭土
      地，經原告多次請求被告將其越界部分之建物拆除，將土
      地返還予原告，惟被告均置之不理，至今仍無將越界之土
      地返還予原告。
　　㈡按所有人，於法令限制之範圍內，得自由使用、收益、處
      分其所有物，並排除他人之干涉。所有人對於無權占有或
      侵奪其所有物者，得請求返還之。對於妨害其所有權者，
      得請求除去之。有妨害其所有權之虞者，得請求防止之。
      民法第765條、第767條第1項分別定有明文。故被告越界
      建築至原告所有之土地，此影響原告權益甚鉅，故被告需
      將越界建築部分拆除，並將土地返還予原告。
　　㈢並聲明：
　　　⒈被告應將系爭土地上如雲林縣斗六地政事務所民國110年
        10月25日土地複丈成果圖即附圖（下稱附圖）所示面積
        4平方公尺之建物拆除，並將系爭土地被占用部分返還
        原告。
　　　⒉訴訟費用由被告負擔。
　　　⒊願供擔保，請准宣告假執行。
　　㈣對被告答辯所為之陳述：
　　　⒈原告經鑑界後知悉系爭建物有部分占用系爭土地之情形
        ，經多方向被告表示願意以和解方式，由被告將系爭建
        物出售予原告，或原告將整筆系爭土地出售予被告以解
        決本件爭議，但被告均無法接受，所以才無法成立調解
        ，原告迫於無奈才提起本件訴訟，並無權利濫用。另被
        告主張若拆除占用部分會影響該屋結構，但拆除房屋最
        旁邊並不會影響房屋結構，被告占用土地事證明確，請
        求依原告訴之聲明判決。
　　　⒉依照附圖所示，被告之系爭建物確有部分對系爭土地越
        界建築，原告基於所有權排除侵害的原則，應可請求被
        告拆除，且若將系爭建物占用系爭土地部分拆除對系爭
        建物之安全及公共安全產生影響云云，此乃被告空口主
        張，並無證據證明，雖被告表明願意向原告購買越界建
        築部分之土地，然原告亦表示願意購買被告之土地，此
        乃權利之行使，但並無強制性。
　　　⒊原告否認在購買系爭土地前就已經知道系爭建物有越界
        建築的情形。
二、被告則以：
　　㈠系爭建物係被告自前手繼受取得，自取得迄今，系爭土地
      原所有人並無提出異議，又目前測量結果認為系爭建物有
      部分占用系爭土地，但該情形應該是系爭建物建造伊時測
      量技術失準所致，此由系爭建物同側之連棟建物均有越界
      之情形即可證明，顯見被告所有之系爭建物部分越界建築
      至系爭土地並無故意或重大過失。又原告於買受系爭土地
      時即經測量已然知悉存在越界情形，仍為買受，自應繼受
      前手之瑕疵。再鈞院履勘現場即知系爭建物越界部分涉及
      該建物的樑柱牆，倘經拆除，被告建物勢必傾倒，已危及
      被告財產及公共安全，又參之不動產估價師鑑價結果，可
      認為拆除系爭建物越界部分對於原告所得利益較少，然對
      被告損害極大，被告亦願意依鑑價結果給予原告補償。再
      者，基於誠信原則，原告之請求顯無理由，請駁回原告之
      訴。
　　㈡一般人買受土地時通常均有鑑界，且原告為建商更應該在
      購買系爭土地前就已經鑑界，而知悉系爭建物部分占用系
      爭土地，雖然原告否認購買系爭土地前有先鑑界，然此部
      分函查地政即知。又原告主張因系爭建物越界所以欲購買
      被告之系爭建物及其坐落之土地，更可認為原告於買受系
      爭土地之初即有此打算。另由原告欲買受被告所有之建物
      及其坐落之土地之價值，及系爭建物越界造成系爭土地損
      失之價值比較，顯有所失衡，可見原告上開之主張並無理
      由，且於法無據。
　　㈢原告主張當初其購買系爭土地時之價格為新臺幣（下同）2
      50萬至260萬元間，該價格係經原告訴代當庭與原告法代
      聯繫所知的結果，顯見為真實，足認原告買受系爭土地係
      以遠低於通常的市價購買，故購買系爭土地時已經將系爭
      土地有部分遭系爭建物占用之瑕疵考慮在內，其於買受後
      再請求拆屋還地，顯有權利濫用。　　
　　㈣並聲明：
　　　⒈原告之訴及假執行之聲請均駁回。
　　　⒉訴訟費用由原告負擔。
　　　⒊如受不利判決，願供擔保，請准宣告免為假執行。
三、本院之判斷：
　　㈠系爭土地為原告所有，與被告所有之同段800之2地號土地
      比鄰，被告於其所有之同段800之2地號土地上建有系爭建
      物，經地政機關測量結果為被告所有之系爭建物越界建築
      至系爭土地，無權占有系爭土地面積4平方公尺等情，為
      兩造所不爭執，並有系爭土地之土地登記第一類謄本（所
      有權個人全部）、同段800之2地號土地之土地登記第一類
      謄本（所有權個人全部）、地籍圖謄本、系爭建物之建物
      登記第一類謄本（所有權個人全部）在卷可稽（本院卷第
      27頁至第33頁、第75頁至第77頁、），並經本院會同兩造
      及雲林縣斗六地政事務所（下稱斗六地政）測量人員於11
      0年8月17日至系爭土地勘驗，製有勘驗筆錄及照片在卷可
      憑（本院卷第157頁至第161頁），又斗六地政受本院囑託
      測量後繪製有該事務所110年10月25日土地複丈成果圖（
      下稱附圖）在卷可佐（本院卷第219頁），自堪信為真實
      。
　　㈡按土地所有人建築房屋逾越地界，鄰地所有人請求移去或
      變更時，法院得斟酌公共利益及當事人利益，免為全部或
      一部之移去或變更。但土地所有人故意逾越地界者，不適
      用之。民法第796條之1第1項定有明文。經查，系爭土地
      之面積為164平方公尺、公告土地現值為每平方公尺18,00
      0元，則整筆土地之公告現值為2,952,000元(164元×18,00
      0元/㎡＝2,952,000元)，而土地之公告現值與實際交易市價
      仍有一定程度之落差，為眾所週知之事，如保守以公告現
      值加四成計算，系爭土地之市價為4,132,800元（2,952,0
      00元×1.4＝4,132,800元），如以公告現值加六成計算市價
      ，系爭土地之市價更高達4,723,200元(2,952,000元×1.6＝
      4,723,200元)。經本院囑託城鄉不動產估價師聯合事務所
      鑑定系爭土地被占用部分之市價，鑑定結果為204,800元
      ，又經考量土地投入量、法定建蔽率、法定容積率等因素
      後，除去該占用之土地造成系爭土地整體市價減損之金額
      為221,200元，上開2金額均佔系爭土地約略市價之比例不
      高。而由附圖及本院勘驗現場照片以觀，系爭建物占用系
      爭土地之位置為整個東側牆面，該牆面為系爭建物結構部
      分之樑柱位置所在，且長度極長，如將該占用部分拆除，
      將對系爭建物整體之結構安全造成極大之影響，若不加以
      補強，該建物之使用價值及交易價值減損甚大，若加以補
      強，以本件如需委請土木技師鑑定之費用即高達195,000
      元(本院卷第313頁)，所需補強費用亦應不低。經本院審
      酌上情，且系爭土地並非道路用地、水利地、公共設施保
      留地、農地、山坡地，或其他與公眾生活有關之用地，系
      爭建物部分占用系爭土地並未對公共利益造成影響，又系
      爭建物占用系爭土地之面積僅4平方公尺，且其寬度佔系
      爭土地之面寬甚微，如拆除系爭建物占用系爭土地部分，
      原告所能獲得之利益不大，但被告所受之損失甚鉅，故認
      為免除系爭建物之越界部分拆除，較為妥適。
　　㈢再者，系爭建物第一次登記之登記日期為71年3月16日，迄
      今已經逾40年之久，以系爭建物占用系爭土地之面積僅4
      平方公尺，且占用之寬度甚窄、長度甚長以觀，甚難排除
      係該建物建築當時土地鑑界技術之誤差所致，且被告係於
      92年7月14日以買賣為原因登記取得系爭建物之所有權，
      而非該建物之原始起造人，其對系爭建物有如此些許面積
      占用系爭土地應無故意可言，故本院認為原告請求被告拆
      除系爭建物占用系爭土地部分，並將系爭土地遭占用部分
      返還予伊，為無所據。
四、綜上，原告依據民法第765條、第767條第1項規定，請求拆
    除系爭建物占用系爭土地如附圖所示面積4平方公尺部分，
    並返還該部分土地，為無理由，應予駁回。原告之訴既經駁
    回，其假執行之聲請，即失去依據，應併予駁回。
五、訴訟費用負擔之依據：民事訴訟法第78條。
中　　華　　民　　國　　111 　年　　7 　　月　　20　　日
                  民事第二庭    法  官  楊昱辰
　　　　　　　　　
以上正本係照原本作成。
如對本判決上訴，須於判決送達後廿日內向本院提出上訴狀。如
委任律師提起上訴者，應一併繳納上訴審裁判費。
中　　華　　民　　國　　111 　年　　7 　　月　　20　　日
                                書記官　陳玉珮